【裁判字號】    97,訴,510
【裁判日期】    970415
【裁判案由】    損害賠償
【裁判全文】
臺灣臺中地方法院民事判決               97年度訴字第510號
原      告 乙○○
被      告 大眾商業銀行股份有限公司
法定代理人 甲○○
訴訟代理人 吳小燕律師
           林欣屏律師
           吳鴻淵律師
上當事人間請求損害賠償等事件，由本院刑事庭移送前來，本院
於民國97年3月25日言詞辯論終結，判決如下：
    主      文
原告之訴及假執行之聲請均駁回。
訴訟費用由原告負擔。
    事實及理由
一、原告起訴原聲明求為：「（一）被告應將台中縣太平市○○
    段1085建號建物於民國95年4月26日經台中縣太平地政事務
    所以第048150號收件，所為最高限額新台幣（下同）330萬
    元（按應為396萬元之誤），存續期間自94年4月26日起至
    144 年4月25日止之抵押權（下稱訟爭抵押權）設定登記予
    以塗銷；（二）被告應與同案被告陳柏諭（按：原告已於96
    年12 月12日與共同被告陳柏諭成立和解，有本院和解筆錄
    附96 年度附民字第581號卷）連帶給付原告20萬元，及自起
    訴狀繕本送達翌日起至清償日止，按週年利率百分之五計算
    利息」之判決，嗣訴狀送達被告後，原告於97年11月16日具
    狀就上開聲明第（二）項部分變更求為「被告應與同案被告
    陳柏諭連帶給付原告50萬元，及自起訴狀繕本送達翌日起至
    清償日止，按週年利率百分之5計算利息」之判決，其後於
    於97年3月25日言詞辯論期日復當庭陳明就此部分聲明變更
    求為：「被告應給付原告30萬元，及自97年3月25日起至清
    償日止，按週年利率百分之五計算利息」之判決，核其先後
    遞為擴張及減縮其應受判決事項之聲明，均與民事訴訟法第
    255條第1項第3款之規定並無不符，自為法之所許，合先敘
    明。
二、原告主張：坐落台中縣太平市○○段1085建號建物即門牌台
    中縣太平市○○○街2之23號房屋（下稱系爭建物）原為原
    告所有，而同案被告陳柏諭則為被告台中分行之職員，負責
    放款、審核及核貸等業務。乃陳柏諭竟與訴外人劉俊佑於94
    年4月26日偽刻原告「乙○○」之印章，並蓋用於「不動產
    擔保借款約定書」、「特別約定事項」、「土地登記申請書
    」及「土地、建築改良物抵押權設定契約書」等文書上，據
    以向被告申辦貸款，並向台中縣太平地政事務所辦理訟爭抵
    押權設定登記予被告。嗣被告向原告追討貸款，原告因從未
    向被告辦理貸款及提供系爭建物作為擔保，經查訪後始發現
    上情，並提出偽造文書刑事告訴。陳柏諭受僱於被告，竟未
    經原告同意，私自刻章用印於「土地登記申請書」及「土地
    、建築改良物抵押權設定契約書」，致原告所有系爭建物遭
    設定抵押權，使其所有權之圓滿行使受侵害，則依民法第18
    4條第1項及第188條第1項規定，陳柏諭即應與其僱用人即被
    告連帶負損害賠償責任，回復損害發生前之原狀，原告因而
    訴請抵押權人之被告塗銷訟爭抵押權登記。又陳柏諭擅自刻
    章用印於貸款申請書及抵押權設定等文件上，致原告受被告
    銀行人員不時以信函、電話催繳貸款，侵害原告之信用權，
    蓋不知情之第三人將因抵押權之設定而以為原告資力有所問
    題，使原告經濟活動之可靠性或支付能力受到負面評價，故
    原告自得依民法第184條第1項、第195條第1項及188條第1項
    規定，請求被告與陳柏諭連帶給付非財產上損害賠償即精神
    慰撫金50萬元。而因原告已與陳柏諭達成和解，陳柏諭並已
    給付原告20萬元，因而併訴請被告賠償30萬元。爰依法提起
    本件訴訟。並聲明：（一）被告應塗銷訟爭抵押權登記；（
    二）被告應給付原告30萬元，及自97年3月25日起至清償日
    止，按週年利率百分之五計算之利息；（三）就第（二）項
    聲明及其訴訟費用部分願供擔保，請准宣告假執行。
三、被告則以：原告現已非系爭房屋之所有權人，故原告應無權
    請求被告塗銷訟爭抵押權登記。又本件貸款係以訴外人楊美
    鳳為借款人，並以原告及訴外人劉俊佑為共同借款人，原告
    與楊美鳳係夫妻、劉俊佑則為原告女婿，均為至親，且辦理
    訟爭抵押權設定登記須有原告之房屋所有權狀，若謂原告不
    知本件借款及抵押權設定過程，其孰能信？況本件借款330
    萬元確已匯入楊美鳳帳戶，其資金流向為何？原告是否確實
    不知？均有疑問等語，資為抗辯。並聲明：（一）原告之訴
    及假執行之聲請均駁回；（二）如受不利判決，願供擔保請
    准宣告免為假執行。
四、兩造不爭執之事實：
 （一）系爭建物原為原告所有，嗣原告已於94年10月6日將該建
       物所有權移轉登記予其妻即訴外人楊美鳳。
 （二）坐落台中縣太平市○○段691-3、691-4地號土地及其上
       之系爭房屋現所有權人均為訴外人楊美鳳。
 （三）前項房地於94年4月27日辦理最高限額抵押權396萬元設
       定登記予被告。
五、原告固主張其並未向被告申辦貸款，亦未有設定抵押權予被
    告之意，然同案被告陳柏諭竟未經其同意，擅自偽刻原告名
    義之印章，並蓋用於「土地登記申請書」及「土地、建築改
    良物抵押權設定契約書」等文件，致原告所有系爭建物被設
    定訟爭抵押權予被告，侵害原告所有權之圓滿行使，並使不
    知情之第三人以為原告之資力有問題，致原告經濟活動之可
    靠性或支付能力受到負面評價，侵害原告之信用權。被告既
    為陳柏諭之僱用人，自應與陳柏諭連帶負侵權行為之損害賠
    償責任，塗銷訟爭抵押權登記，並賠償原告所受非財產上損
    害賠償即精神慰撫金30萬元等情。惟被告否認原告之所有權
    及信用權有受侵害情事，並以前揭情詞置辯。是本件兩造爭
    執之重點，顯在於：（一）原告可否以系爭建物之所有權受
    侵害為由，訴請被告塗銷訟爭抵押權登記？（二）原告之信
    用權是否受侵害，而得請求被告賠償非財產上損害30萬元？
    經查：
（一）原告可否以系爭建物之所有權受侵害為由，訴請被告塗銷
      訟爭抵押權登記？
 （1）查同案被告陳柏諭原為被告台中分行職員，負責放款之徵
      信調查、審核及核貸等業務，乃其竟未經原告同意，於94
      年4月26日將偽造之原告名義之印章蓋用於「不動產擔保
      借款約定書」、「特別約定事項」、「不動產使用狀況同
      意書」、「扣款委託書」、「土地登記申請書」、「土地
      、建築改良物抵押權設定契約書」等文件上，並由訴外人
      劉俊佑偽造原告之簽名於上開「不動產擔保借款約定書」
      、「特別約定事項」、「不動產使用狀況同意書」上，而
      偽造原告同意與訴外人楊美鳳、劉俊佑共同為借款人，向
      被告借款330萬元之不動產擔保借款合約，並偽造原告同
      意提供伊所有之系爭建物為擔保，與該建物坐落基地即訴
      外人楊美鳳所有坐落台中縣太平市○○段691-3、691-4地
      號土地共同設定訟爭396萬元抵押權（原告於起訴狀誤載
      為330萬元）予被告之抵押權設定契約等文書，以擔保前
      揭330萬元借款債務等情，業據同案被告陳柏諭與訴外人
      劉俊佑於被訴偽造文書等刑事案件中坦承屬實（見本院96
      年度訴字第266號刑事卷第75頁、96年度訴緝字第261 號
      刑事卷第57頁及96年度簡上字第883號刑事卷內96年12 月
      12日審判筆錄），並有大眾銀行不動產擔保借款合約（含
      不動擔保借款約定書、不動產使用狀況同意書、扣款委託
      書）附96年度訴字第266號刑事卷第45至58頁可稽。復參
      以陳柏諭與劉俊佑所為前揭偽造文書犯行，亦經刑事法院
      判決罪刑確定，已據本院調取96年度簡上字第883號及96
      年度訴字第266號刑事卷查閱無誤，由此可知上開借款合
      約及抵押權設定契約書有關原告名義之簽章部分均係屬偽
      造，故原告與被告間就330萬元借款部分並無意思表示相
      合致情形，更未同意提供系爭建物設定訟爭抵押權予被告
      ，是原告與被告間並未成立330萬元之消費借貸契約，亦
      未成立訟爭抵押權設定契約，則系爭建物上存在有訟爭抵
      押權之設定登記，顯然對該建物所有權之圓滿行使有所妨
      礙，侵害系爭建物之所有權，應可認定。
 （2）又系爭建物原為原告所有，同案被告陳柏諭與訴外人劉俊
      佑於94年4月26日偽造原告簽章於「土地登記申請書」及
      「土地、建築改良物抵押權設定契約書」上，進而於94年
      4月27日不法辦理訟爭抵押權設定登記予被告，使該建物
      有負擔存在，固侵害原告之所有權。然原告其後已將系爭
      建物贈與其妻即訴外人楊美鳳，並於94年10月6日辦畢所
      有權移轉登記，既為兩造不爭執之事實，並有建物登記謄
      本存卷可按，則原告現在顯然已非系爭建物之所有權人甚
      明。乃原告竟仍然以自己為系爭建物所有人之資格，主張
      同案被告陳柏諭侵害其對系爭建物之所有權，被告為陳柏
      諭之僱用人，自應與之連帶負侵權行為損害賠償責任為由
      ，據以訴請被告塗銷訟爭抵押權登記，依法即無理由，不
      應准許。
（二）原告之信用權是否受侵害，而得請求被告賠償非財產上損
      害30萬元？
 （1）原告固主張同案被告陳柏諭不法為訟爭抵押權之設定，致
      不知情之第三人因此以為原告之資力有問題，使原告經濟
      活動之可靠性或支付能力受到負面評價，侵害原告之信用
      權，故被告應與其受僱人陳柏諭連帶負損害賠償責任，賠
      償原告所受非財產上之損害云云。然按，所謂信用權者，
      係以在社會上應受經濟的評價之利益為內容之權利，又稱
      為經濟上信譽權。信用權之侵害，一般認係指主張或散布
      不真實之事實，致他人在經濟活動上之可靠性或支付能力
      受到負面的評價。本件原告為系爭建物所有權人期間，縱
      使遭被告之受僱人陳柏諭及訴外人劉俊佑偽造其簽章於前
      開不動產擔保借款合約及「土地登記申請書」、「土地、
      建築改良物抵押權設定契約書」等文件上，非法將原告與
      訴外人劉俊佑、楊美鳳列為共同借款人，向被告借款330
      萬元，且不法設定訟爭抵押權予被告，以擔保該項借款債
      務，使原告形式上負有此筆330萬元借款債務之危險，受
      有財產上之不利益（經濟上之損失），並使系爭建物存有
      訟爭抵押權之負擔，侵害其所有權，然此並未使原告在經
      濟活動上之可靠性及支付能力受到負面的評價，非屬信用
      權受侵害。故原告以其信用權受侵害為由，主張被告應負
      僱用人責任，賠償其所受非財產上損害30萬元一節，即乏
      依據，難以憑採。
 （2）況縱認原告主張同案被告陳柏諭不法為訟爭抵押權之設定
      ，確係屬侵害其信用權非虛。然按，受僱人因執行職務，
      不法侵害他人之權利，依民法第188條第1項前段規定，應
      與僱用人連帶負損害賠償責任時，若僱用人賠償損害時，
      依同條第3項規定，對於侵權行為之受僱人，有求償權，
      故僱用人依法並無應分擔之部分。是債權人向有負擔部分
      之債務人即受僱人免除部分債務時，僱用人即他債務人自
      因而就免除部分亦同免其責任。查本件原告原請求同案被
      告陳柏諭與其僱用人即被告連帶負損害賠償責任，賠償其
      所受非財產上損害即精神慰撫金50萬元及加給法定遲延利
      息，然同案被告陳柏諭已於96年12月12日與原告成立和解
      ，同意給付原告20萬元，原告並明示就同案被告陳柏諭之
      其餘請求拋棄，惟保留對於僱用人即被告之請求權，有本
      院和解筆錄附卷可稽，且陳柏諭其後亦確於96年12月17日
      匯款清償20萬元予原告，有元大銀行匯款申請書在卷可考
      。故即使認被告應負僱用人責任，而與同案被告陳柏諭對
      原告負連帶賠償責任，但因僱用人與受僱人間依法並無應
      分擔部分之可言，故於原告向有負擔部分之債務人即同案
      被告陳柏諭免除部分債務時，他債務人即被告即因而就免
      除部分亦同免其責任。從而，原告就本件原應賠償之金額
      雖主張為50萬元及加付法定遲延利息，但因陳柏諭已賠償
      20 萬元，且就其餘30萬元及其利息部分，原告已免除其
      債務，是揆之上開說明，被告就此部分自亦同免其責。乃
      原告竟仍請求被告賠償30萬元及加給法定遲延利息，於法
      自有未合，而無可取。
六、綜上所述，原告主張被告之受僱人即同案被告陳柏諭偽造其
    簽章於不動產擔保借款合約、「土地登記申請書」及「土地
    、建築改良物抵押權設定契約書」上，不法於系爭建物上設
    定訟爭抵押權予被告，係侵害其對系爭建物之所有權及信用
    權等情，既非可採，從而，其據以起訴請求：（1）被告應
    塗銷訟爭抵押權登記；（2）被告應給付原告30萬元，及自
    97年3月25日起至清償日止，按週年利率百分之5計算之利
    息，為無理由，應予駁回。
七、原告之訴既經駁回，其假執行宣告之聲請，自亦失所依據，
    爰併予駁回。
八、本件事證已臻明確，兩造其餘攻擊防禦方法及舉證，因與判
    決結果尚不生影響，爰不逐一論述，併此敘明。
九、結論：本件原告之訴為無理由，依民事訴訟法78條，判決如
    主文。
中    華    民    國    97    年    4    月     15    日
                  民事第二庭    法  官  吳美蒼
正本係照原本作成。
如對本判決上訴，須於判決送達後20日內向本院提出上訴狀。
中    華    民    國    97    年    4    月     15    日
                                書記官  黃于容


司法院資訊處製作；財團法人民間司法改革基金會備份。
